【裁判字號】    88,易,1586
【裁判日期】    890414
【裁判案由】    詐欺
【裁判全文】
臺灣桃園地方法院刑事判決                        八十八年度易字第一五八六號
    公  訴  人  臺灣桃園地方法院檢察署檢察官
    被      告  甲○○
右列被告因詐欺案件，經檢察官提起公訴（八十八年度偵字第二０六二號），本院判
決如左：
        主  文
甲○○無罪。
        理  由
一、公訴意旨略謂：被告甲○○為博聚旅行社總經理，因經營不善，竟意圖為自己不
    法之所有，於民國八十六年九月初，至新竹縣竹東鎮○○路○段七十三巷八十二
    號乙○○住處，佯稱其精於大陸旅遊之安排，長江三峽八日遊，每人費用新台幣
    （下同）四萬三千元，九月二十二日出發，需十人以上始可成行等語，使乙○○
    陷於錯誤而招攬陳桂香等十一人，並交付四十七萬三千元。迨至九月二十一日下
    午五時許，甲○○再以電話通知乙○○因遊覽船故障待修取消行程，隨即避不見
    面，嗣乙○○等人尋至甲○○住處，甲○○始書立收據要求延至十一月十二日退
    還團費，惟屆期仍逃匿無蹤，經函催亦無回音，乙○○等人始悉受騙。因認被告
    涉犯刑法第三百三十九條第一項之詐欺取財罪嫌。
二、公訴人認被告甲○○涉犯右揭罪嫌，無非以右揭事實，業據告訴人乙○○指訴綦
    詳，復有名片、行程表、收據、存證信函附卷可稽。且參諸台北市旅行商業同業
    公會之函覆內容「一般旅行社代辦大陸大陸旅行團，大多由領隊在當地支付團費
    ，少部分需預付團費，因故未成行時，如以預付團費依雙方約定決定是否退費。
    」等語，又被告對於預付團費予大陸及已為團員購買至香港之機票，均無憑據以
    實其說，為其論據。
三、按犯罪事實應依證據認定之，無證據不得推定犯罪事實，刑事訴訟法第一百五十
    四條定有明文。又告訴人之告訴係以使被告受刑事追訴為目的，是其陳述是否與
    事實相符，仍應調查其他證據以資審認（最高法院五十二年台上字第一三００號
    判例參照）。而認定被告有罪之事實，應憑證據，如未能發現相當之證據，或證
    據不足以證明，自不能以推測或擬制之方法以之為裁判基礎；且認定事實所憑之
    證據，其為訴訟上之證明，須達於通常一般之人均不致有所懷疑而得卻確信者，
    始得據為有罪之認定，倘其證明尚未達到此一程度，而有合理懷疑存在時，尚難
    為有罪之認定基礎；另茍積極之證據不足以為被告事實之認定，即應為被告有利
    之認定，更不必有何有利之證據；最高法院三十年上字八一六號、四十年台上字
    八六號、七十六年台上字四九八六號判例，分別揭有上旨，足資參照。次按刑法
    第三百三十九條第一項詐欺罪之成立，以意圖為自己或第三人不法所有，以詐術
    使人將本人或第三人之物交付為要件，所謂以詐術使人交付必須被詐欺人因其詐
    術而陷於錯誤，若其所用之方法，不能認為詐術，亦不致使人陷於錯誤，即不構
    成該罪，最高法院著有四十六年臺上字二六０號判例足資參照。訊據被告甲○○
    固坦承有於右揭時、地向告訴人乙○○招攬大陸長江三峽、貴州八日旅遊，並收
    取團費之事實，惟矢口否認涉有詐欺犯行，辯稱：旅遊團費早已交給大陸方面，
    有買台灣至香港的機票，但因大陸方面於此旅行團出發前一日即八十六年九月二
    十一日來電說遊艦故障，故無法如期出團成行，而大陸方面不退錢，只答應可延
    期至八十六年十月底可以去，但是乙○○等團員卻無法配合等語。
四、經查：（一）被告確有經由告訴人乙○○招攬陳燕妹、黃國乾、彭春菊、李義文
    、胡集龍、王呂茶妹、陳桂香、王德仁、曹玉萍、彭義妹等人，預定於八十六年
    九月二十二日前往大陸長江三峽、貴州八日遊之旅行團並收取團費，而屆期並未
    如期前往大陸旅遊，且被告亦未退還所收取之費用等情，業據告訴人乙○○指訴
    在卷，並據被告坦認在卷，然被告確有透過正泰旅行社有限公司（下稱正泰旅行
    社）購買告訴人乙○○及該旅行團團員陳燕妹等共計十一人之中華航空公司八十
    六年九月二十二日ＣＩ－六六五台北飛往香港之機票，並已付清票款等情，有中
    華航空公司八十八年十月十五日１９９９ＰＳ／ＴＰＥＤＥ００３２７Ａ函、正
    泰旅行社於八十九年一月十一日所出具之證明書各乙紙在卷足憑，並有告訴人乙
    ○○及該旅行團團員陳燕妹等共計十一人之機票影本附卷可參，而被告亦支付旅
    遊船費約合七萬餘元（人民幣一七、九二八元），亦有卷附之大陸旅遊公司所出
    具收據乙紙在卷足按（均置於本院卷內），則被告確有將其所收取之上開旅遊團
    費購買機票並安排大陸長江三峽之旅遊船且已支付費用無誤，則被告所辯：旅遊
    團費早已交給大陸方面，有買台灣至香港的機票，但因大陸方面於此旅行團出發
    前一日來電稱因旅遊船故障故無法如期成行等語，應勘採信，是被告並未使用詐
    術，而使告訴人乙○○及陳燕妹等人陷於錯誤而交付財物甚明。（二）再者，被
    告於大陸旅遊公司來電表示因船故障無法如期成行後，曾告知告訴人乙○○可將
    該旅遊團旅遊日期改至八十六年十月底，而因告訴人乙○○及該旅遊團團員因工
    作關係無法配合，至未能成行，亦據告訴人乙○○坦認在卷（見本院八十九年三
    月三十一日筆錄），顯見被告事後亦有積極安排告訴人乙○○等人再行前往大陸
    旅遊無誤，則被告並無詐欺告訴人乙○○等人之意圖甚明，且被告於本院審理時
    亦不否認對告訴人乙○○等人負有上開返還上開團費債務，並且多次向告訴人乙
    ○○表明願分期付款償還上開債務，此亦有告訴人乙○○所寫給被告之信件乙封
    在卷足稽（置於本院卷內），則被告並未有不法所有之意圖或利益甚明，否則焉
    須訂購機票及支付旅遊船費並於未能如期出團旅遊後，復積極安排另行出團前往
    大陸旅遊之事宜，暨於該旅遊團無法成行後，因已支付旅遊費用，無法一次全部
    退還所收取之團費後，仍表明分期付款償還所收取之團費，是自難僅憑被告並未
    如期出團前往旅遊及未一次全部退還團費，即遽認被告於招攬上開旅遊團之初即
    有詐欺之犯行。（三）至證人及該旅遊團之團員陳燕妹、黃國乾、彭春菊、李義
    文、胡集龍、王呂茶妹、陳桂香、王德仁、曹玉萍義妹等人雖均證稱：有參加被
    告所承辦之上開大陸長江三峽、貴州八日遊之旅行團，並已繳交團費，惟事後並
    未成行，被告亦未退還所繳交團費云云，然查被告確有將其所收取之團費，用以
    購買機票及支付大陸旅遊公司之費用，已如前述，是證人陳燕妹等人上開證詞不
    足以作為被告有詐欺之認定；又卷附被告所經營之博聚旅行社之名片、長江三峽
    、貴州行程表、被告所出具之收據、告訴人乙○○所寄發之存證信函均僅能證明
    被告確有招攬承辦告訴人乙○○等人之上開旅遊並收取費用，並不足以積極證明
    被告有詐欺之犯行，而卷附台北市旅行商業同業公會之函覆內容「一般旅行社代
    辦大陸大陸旅行團，大多由領隊在當地支付團費，少部分需預付團費，因故未成
    行時，如以預付團費依雙方約定決定是否退費。」等語，亦僅表示一般之旅行社
    代辦大陸大陸旅行團，大多未預付團費，少部分則需預付團費，並未表被告所招
    攬此旅遊團未預付團費，然被告所招攬之上開旅遊團被告已預付部分團費，已如
    前述，是該台北市旅行商業同業公會函並不足以認定被告有詐欺之犯行，併此敘
    明。縱上所述，揆諸前揭說明，被告所為，與詐欺取財之構成要件尚屬有間，要
    無成立上開罪名之餘地。是本件僅屬民事之糾葛問題、並無任何積極事證足認被
    告有詐欺之犯行，尚難令負詐欺罪責。是既不能證明被告犯罪，自應為被告無罪
    之諭知。
據上論斷，應依刑事訴訟法第三百零一條第一項，判決如主文。
本案經檢察官陳雅譽到庭執行職務。
中      華      民      國      八十九      年    四    月    十四    日
                                臺灣桃園地方法院刑事第四庭
                                      法  官   邱滋杉
右正本證明與原本無異。
如不服本判決，應於判決送達後十日內向本院提出上訴狀( 應附繕本 )，上訴於
臺灣高等法院。
                                      書記官   許世賢
中        華        民        國   八十九   年   四   月    二十四    日


司法院資訊處製作；財團法人民間司法改革基金會備份。
